【裁判字號】    95,上,129
【裁判日期】    950425
【裁判案由】    土地所有權移轉登記
【裁判全文】
臺灣高等法院民事判決                   95年度上字第129號
上  訴  人  甲○○
訴訟代理人  李建民律師
被 上訴 人  丙○
           （原名彭四郎）
訴訟代理人  呂傳勝律師
上列當事人間土地所有權移轉登記事件，上訴人對於中華民國
94年12月28日臺灣桃園地方法院94年度訴字第1410號第一審判決
提起上訴，本院於95年4月11日言詞辯論終結，判決如下：
    主      文
上訴駁回。
第二審訴訟費用被上訴人負擔。
    事實及理由
一上訴人起訴主張：被上訴人之被繼承人彭興榮前於民國63年間
  將所有坐落桃園縣桃園市○路段1976-75地號土地面積95平方
  公尺（下稱系爭土地）以新臺幣（下同）5萬元之價格，出賣
  予訴外人陳伯堂，陳伯堂嗣於87年4月10日以250萬元之價格，
  將系爭土地全部及地上建物出賣予伊，並將對出賣人之移轉登
  記請求權讓與伊，被上訴人則於89年7月12日基於繼承關係取
  得系爭土地之登記。爰依民法繼承、債權讓與及買賣關係，求
  為命被上訴人將系爭土地所有權全部移轉登記予上訴人之判決
  。
  被上訴人則以：否認伊被繼承人彭興榮與陳伯堂間就系爭土地
  之買賣，上訴人迄未舉證證明其等間之買賣關係，縱其等間買
  賣契約存在，迄今已達31年，已超過15年請求權時效，伊自得
  拒絕履行等語，資為抗辯。
二原審駁回上訴人之請求，上訴人提起上訴，聲明：
  (一)原判決廢棄。
  (二)被上訴人應將坐落桃園縣桃園市○路段1976－75地號土地面
    積95平方公尺所有權全部移轉登記予上訴人。
  被上訴人則聲明：上訴駁回。
三上訴人主張前揭事實，固據提出系爭土地登記謄本、其與陳伯
  堂間之買賣契約書、電話錄音譯文、原審92年度訴字第300號
  （下稱前案）言詞辯論筆錄及歷審裁判等件為證（原審卷第
  10-31頁）。
  (一)按「民事訴訟法第四百條第一項規定確定判決之既判力，惟
    於判決主文所判斷之訴訟標的始可發生，若訴訟標的以外之
    事項縱令與為訴訟標的之法律關係有影嚮，因而判決理由中
    對之有所判斷，除同條第二項所定（抵銷）情形外，尚不能
    因該判決已經確定而認此項判斷有既判力」（最高法院73年
    台上字第3292號判例參照）。前案係被上訴人請求上訴人拆
    屋還地，本件則係上訴人請求被上訴人土地所有權移轉登記
    ，訴訟標的之法律關係不同，縱前案判決確定，揆諸上開最
    高法院判例，亦僅判決主文所判斷之訴訟標的有既判力，判
    決理由所為判斷無既判力，上訴人主張前案判決理由亦有既
    判力云云，即無可採。
  (二)按當事人主張有利於己之事實者，就其事實有舉證之責任，
    民事訴訟法第277前段定有明文。查系爭土地原登記所有權
    人為被上訴人之父彭興榮，彭興榮死亡後，由被上訴人以分
    割繼承為原因取得登記，有系爭土地登記謄本、本院依職權
    調閱之系爭土地分割繼承登記全卷可憑（原審卷第10頁、本
    院卷第52-69頁）。上訴人主張被上訴人之被繼承人父親彭
    興榮於63年間，以5萬元價格，將系爭土地全部出賣予陳伯
    堂一節，為被上訴人所否認，上訴人自應就上開買賣契約內
    容、標的、價金為何、是否給付價金完畢等有利於己之事實
    舉證以實其說。然其迄未提出陳伯堂與彭興榮間之買賣契約
    ，所提出其與陳伯堂間之不動產買賣契約，隻字未提陳伯堂
    係向彭興榮購買而轉賣上訴人，陳伯堂更未舉證證明已給付
    買賣價金與彭興榮。上訴人雖舉被上訴人之母親彭廖秀金之
    錄音譯文：「他（指被上訴人之父彭興榮）不敢說很清楚，
    大概那一塊地知道賣了‧‧‧」、「其實那一塊地賣給他我
    很痛苦‧‧‧那時候我腳在花錢，我的錢都叫人家拿去」、
    於原審前案到場證述：「我原本有兩塊地，我先生（彭興榮
    ）把地賣掉一塊‧‧‧那時候乙○○○的老公陳先生常常來
    找我先生，就是為了要買地，我丈夫跟我說他把地賣給陳伯
    堂，賣多少我不知道‧‧‧我先生與陳伯堂認識，所以我和
    陳伯堂也有認識」、「〔甲○○（上訴人）蓋房子的地是否
    就是原來妳先生賣給陳伯堂的地？〕是的，我們的兩塊地本
    來是空地，賣給他們去蓋房子，甲○○（上訴人）蓋房子那
    塊地，就是我先生賣給陳伯堂的那塊地」、「我先生告訴我
    地是賣給陳伯堂的」（原審卷第13頁背面、第14頁正面、第
    19 頁背面、第20頁正、背面）為證。然彭廖秀金於另案亦
    稱：「反正我先生就是跟我說兩塊地賣掉一塊地，沒有跟我
    講說是賣那一塊地，留那一塊地」（原審卷第20頁正面），
    是彭廖秀金於前案反覆不一之證言，無由證明彭興榮出售予
    陳伯堂之確實地號土地，遑論其餘買賣價金若干、陳伯堂是
    否已給付價金完畢等情，是彭廖秀金之證言自難作為有利於
    上訴人認定之依據。證人即陳伯堂之配偶乙○○○於原審前
    案到場證稱：「（你先生是否曾經與彭興榮買過土地？）有
    ，那時候買田沒有自耕農就不能夠過戶，那時候我小孩還在
    讀小學，我小孩現在四十七歲了。我先生是跟彭興榮買的地
    ，我那時候有去看過一次，現在已經忘了，買的價錢大約四
    、五萬元‧‧‧」（筆錄影本見原審卷第21頁正面），然乙
    ○○○係陳伯堂之配偶，所言偏袒陳伯堂，自不足採信，其
    證言仍難作為有利於上訴人認定之依據。
  (三)上訴人另主張依債權讓與之法律關係為本件之請求，然按「
    不動產物權之移轉應以書面為之」，民法第760條定有明文
    ，縱陳伯堂與彭興榮間曾以口頭成立系爭土地債權之買賣契
    約，惟就系爭土地物權之移轉應以書面為之，上訴人既未提
    出陳伯堂與彭興榮間之物權移轉書面契約，陳伯堂即無由將
    系爭土地物權（所有權）之移轉登記請求權讓與上訴人。縱
    認陳伯堂有權將系爭土地物權（所有權）之移轉登記請求權
    讓與上訴人，但按「請求權因十五年間不行使而消滅」，民
    法第125條定有明文。上訴人主張彭興榮於67年1月1日死亡
    前之63年間將系爭土地出賣陳伯堂，陳伯堂於87年4月10日
    將之轉賣上訴人，並將移轉登記請求權之債權讓與上訴人，
    其於89年6月8日將上開債權讓與通知被上訴人云云（原審卷
    第6-7頁），自63年迄今已逾32年，依民法第299條第1項「
    債務人於受通知時，所得對抗讓與人之事由，皆得以之對抗
    受讓人」之規定，債務人彭興榮或其繼承人即被上訴人得對
    抗陳伯堂之事由，皆得以之對抗受讓人即上訴人，被上訴人
    據以依民法第144條第1項「時效完成後，債務人得拒絕給付
    」之規定為時效抗辯，自屬有據。
  (四)上訴人又主張被上訴人為民法第144條第2項時效完成後之承
    認，已拋棄時效利益云云。然按「民法第129條第1項第2款
    所謂之承諾，為認識他方請求權存在之觀念表示，僅因債務
    人一方行為而成立，此與民法第144條第2項後段所謂之承認
    ，須以契約為之者，性質迥然不相同。又債務人於時效完成
    後所為之承認，固無中斷時效之可言，然明知時效完成之事
    實而仍為承認行為，自屬拋棄時效利益之默示意思表示，且
    時效完成之利益一經拋棄，即恢復時效完成前狀態，債務人
    顯不得再以時效業經完成拒絕給付」（參照最高法院50年台
    上字第2868號判例要旨）。顯然民法第144條第2項之承認須
    以契約為之，如果僅為認識他方請求權存在之觀念表示，尚
    與民法第144條第2項之規定有間。縱如上訴人所稱陳伯堂與
    彭榮興之買賣契約係於63年間成立，依民法第125條前段規
    定，陳伯堂之請求權因15年間不行使而消滅，其對彭興榮之
    所有權移轉登記請求權於78年即因時效而消滅。上訴人主張
    被上訴人於時效完成後，為民法第144條第2項後段時效完成
    後之承認行為，惟其迄未提出任何證據以實其說。縱被上訴
    人之母與上訴人談話時，上訴人陳稱：「你的爸爸（指彭興
    榮）把土地賣給陳伯堂；陳伯堂再賣給我，他原本住在隔壁
    ，蓋房子在那裡，住了二年，是鄰居把房子賣給我」，被上
    訴人在場並無異議，但並不表示被上訴人對於時效完成後為
    承認之行為及承認兩造買賣契約確實存在，且被上訴人無以
    契約行為表示承認，亦與民法第144條第2項之規定有間，上
    訴人主張被上訴人已拋棄時效利益云云，不足採信。
四綜上所述，上訴人主張依據債權讓與、繼承及買賣關係請求被
  告將坐落桃園縣桃園市○路段1976-75地號土地面積95平方公
  尺所有權全部移轉登記予原告，為無理由，應予駁回。原審為
  上訴人敗訴之判決，並無不合，上訴意旨指摘原判決不當，求
  予廢棄改判，為無理由，應予駁回。
五本件因事證已臻明確，兩造其餘攻擊、防禦方法及所為之立證
  ，與判決之結果不生若何影響，無庸再逐一予以論究，合併敘
  明。
據上論結，本件上訴為無理由，依民事訴訟法第449條第1項、第
78條，判決如主文。
中    華    民    國    95    年    4    月    25    日
                  民事第十六庭審判長法  官  沈方維
                                    法  官  張競文
                                    法  官  湯美玉
正本係照原本作成。
如不服本判決，應於收受送達後20日內向本院提出上訴書狀，其
未表明上訴理由者，應於提出上訴後20日內向本院補提理由書狀
（均須按他造當事人之人數附繕本）上訴時應提出委任律師或具
有律師資格之人之委任狀；委任有律師資格者，另應附具律師資
格證書及釋明委任人與受任人有民事訴訟法第466條之一第一項
但書或第二項（詳附註）所定關係之釋明文書影本。
中    華    民    國    95    年    4     月    26    日
                                    書記官  賴淑真
附註：
民事訴訟法第四百六十六條之一（第一項、第二項）：
對於第二審判決上訴，上訴人應委任律師為訴訟代理人。但上訴
人或其他法定代理人具有律師資格者，不在此限。
上訴人之配偶、三親等內之血親、二親等內之姻親，或上訴人為
法人、中央或地方機關時，其所屬專任人員具有律師資格並經法
院認為適當者，亦得為第三審訴訟代理人。


司法院資訊處製作；財團法人民間司法改革基金會備份。
